臺灣臺中地方法院民事判決　九十二年度家訴字第一八三號
　　原　　　告　甲○○
　　訴訟代理人　國慶　律師
　　被　　　告　乙○○
右當事人間請求確認婚姻關係存在事件，本院於民國九十三年一月十四日言詞辯論終
結，判決如左：
    主      文
原告之訴駁回。
訴訟費用由原告負擔。
    事      實
甲、原告方面：
  一、聲明：確認原告與被告間婚姻關係存在。
  二、陳述：
  （一）兩願離婚之證人，係指在場親自見聞之證人，即必須於離婚當事人兩造離婚
        時在場，直接見聞離婚當事人兩造有離婚之合意，並願負責證明者始足當之
        人簽名時所憑證者僅係配偶一方平常或最近舉止表現推測而證，即屬「預知
        ，如離婚當事人未共同請求證人簽名，證人簽名時，配偶之一方未在場，證
        證人」，應不具證人適格。兩造原係夫妻，雖於民國九十二年七月十五日向
        戶政機關辦理離婚登記，惟兩造離婚協議書上證人簡上朋、邱牡丹之簽名，
        係被告一人先於九十二年七月六日持離婚協議書請渠等簽名，後至同年月十
        五日原告始簽署離婚協議書，由於原告簽署時，證人均未在場，故渠等並非
        親自見聞兩造於九十二年七月十五日簽署離婚協議書之證人。
　（二）原告並未於九十二年七月五日向被告表明離婚之意，否則，依一般經驗法則
　　　　，簡上朋、邱牡丹當時既遠道而來，則應當當場四人簽署離婚協議書，斷無
　　　　分階段，至翌（六）日被告始請簡上朋、邱牡丹於離婚協議書上之簽名。縱
　　　　認原告曾於九十二年七月五日表明離婚之意，然原告並未請簡上朋、邱牡丹
　　　　擔任離婚證人，且當時在場之簡上朋、邱牡丹所認知者，僅係原告當時離婚
　　　　之決意，渠等所證明乃兩造於九十二年七月五日之離婚意思之合致，而非兩
　　　　造於九十二年七月十五日兩造離婚意思之合致，故簡上朋、邱牡丹當屬「預
　　　　知證人」，蓋渠等於九十二年七月六日簽名時，不可能預知兩造於十日後即
　　　　同年月十五日將會為另次之離婚協議；再者，簡上朋、邱牡丹於九十二年七
　　　　月六日簽名時，僅被告簽署，原告尚未簽署，是渠等當時仍無法確定原告是
　　　　否已形成離婚之決意，渠等既對未來尚未發生之事實，有無法掌握之不確定
　　　　性，渠等屬預知證人無誤，則兩造於九十二年七月十五日辦理之離婚登記，
　　　　未符合民法第一千零五十條所規定之方式，不生離婚效力，兩造間婚姻關係
　　　　仍為存續，為此確認如訴之聲明。
　（三）設兩造於九十二年七月五日有離婚決意為真，然因未獲原告決意簽名完成法
　　　　定要件，致該次之協議離婚無效，又兩造於九十二年七月十五日簽署離婚時
　　　　，因二位證人並未在場見聞，致第二次協議離婚，仍未具備法定要件而無效
　　　　，尚不能認為第二次離婚契約未具備之法定要件行為，得抓取第一次行為中
　　　　預見證人之簽名作為九十二年七月十五日原告同意離婚之證人簽名。
　（四）又兩造戶籍登記記事欄內所載兩造離婚日期及離婚協議書上所載日期，均為
　　　　九十二年七月十五日，而離婚協議書應載離婚協議日期，係為判斷離婚決意
　　　　之日期，故兩造合意離婚之原告簽名及契約成立日均應為九十二年七月十五
　　　　日。
　三、證據：提出戶籍謄本二件、離婚協議書影本一件、錄音帶譯文一份。
乙、被告方面：
  一、聲明：如主文所示。
  二、陳述：兩造於八十九年初公證結婚，婚後相處發現雙方於價值觀、個性上多所
      　　　不合，遂於當年十二月協議離婚，後因故兩造復於九十一年二月再次公
      　　　證結婚，婚後相處狀況仍未改善，原告情緒失控後暴力相向，於九十一
　　　　　　年五月十八日持鈍器打傷被告，兩造乃於九十一年年底分居，迨九十二
      　　　年六月原告認為，理想之婚姻對象應具有強大之經濟基礎，而希望兩造
            各自追尋理想對象，被告亦同意其看法，九十二年七月五日簡上朋、邱
            牡丹自嘉義北上台中被告住處，當日中午時分，原告亦至被告住處歸還
            被告衣物，並親自向被告與簡上朋、邱牡丹表明離婚之意，被告亦同意
            ，且握手道再見，因無證件及印章，於是被告乃於當日隨同簡上朋、邱
            牡丹二人返回嘉義，並於翌（六）日簽妥三份離婚協議書及由簡上朋、
            邱牡丹擔任證人並簽名，嗣因兩造時間未能配合，至同年月十五日被告
            乃協同原告至台中市西屯戶政事務所辦理離婚登記，原告並在戶政事務
            所當場簽名蓋章而完成離婚登記手續，則兩造之離婚即行生效，兩造之
            婚姻關係確已消滅。
　三、證據：提出離婚協議書、診斷證明書等影本各一件，並聲請訊問證人簡上朋、
　　　　　　邱牡丹。
丙、本院依職權向台中市西屯區戶政事務所調取兩造離婚申請書及離婚協議書等資料
    。
    理　　由
一、按「確認法律關係之訴，非原告有即受確認判決之法律上利益者，不得提起之。
    」民事訴訟法第二百四十七條第一項前段定有明文。又「所謂即受確認判決之法
    律上利益，係指因法律關係之存否不明確，致原告在私法上之地位有受侵害之危
    險，而此項危險得以對於被告之確認判決除去之者而言。」最高法院四十二年台
    上字第一０三一號參照。本件原告主張兩造間之離婚因欠缺法定方式而無效，惟
    該離婚已為戶籍登記，有其提出之戶籍謄本二件附卷可稽，且被告亦認兩造之婚
    姻關係已消滅，則原告與被告間之婚姻關係存否即有不明，原告在私法上之地位
    有受侵害之危險，自有受確認判決之法律上利益，故原告得提起本件確認之訴，
    合先敘明。
二、原告主張兩造原係夫妻，雖於九十二年七月十五日簽訂離婚協議書，並據以辦理
    離婚登記，惟離婚協議書上之證人當時並未在場親自見聞，又原告並未於九十二
    年七月五日向被告表明離婚之意，且離婚協議書上二位證人之簽名，係被告早於
    同年月六日請求證人簽名，故二位證人簽名時，因原告尚未簽名，渠等不可能預
    知兩造於十日後所為之離婚協議，渠等不具證人適格，兩造離婚不符法定方式而
    無效，求為確認兩造之婚姻關係存在之判決。被告則以：兩造於九十二年七月五
    日即已協議離婚，當時簡上朋、邱牡丹二人在場見聞兩造確有離婚真意，嗣因兩
    造時間未能配合，至同年月十五日被告協同原告至台中市西屯戶政事務所辦理離
    婚登記，原告並在戶政事務所當場簽名蓋章並完成手續，兩造之離婚即行生效，
    兩造之婚姻關係確已消滅等語，資為抗辯。
三、原告主張兩造原係夫妻，於九十二年七月十五日簽訂離婚協議書，並據以辦理離
    婚戶籍登記，及離婚協議書上證人簡上朋、邱牡丹當時並未在場，渠等之簽名，
    係被告先於九十二年七月六日請求渠等簽名等事實，業據原告提出戶籍謄本、離
    婚協議書等影本附卷為憑，及本院依職權向台中市西屯區戶政事務所調取兩造離
    婚申請書及離婚協議書在卷可稽，且為證人簡上朋、邱牡丹到庭證述屬實，並為
    被告所不爭執，堪信為真實。
四、原告復主張離婚協議書之證人於九十二年七月六日簽名時，原告尚未簽名，渠等
    均不知原告究否有離婚之真意，不具證人適格，及兩造係於九十二年七月十五形
    成離婚之合意云云，惟均為被告所否認，按兩願離婚，應以書面為之，有二人以
    上證人之簽名並應向戶政機關為離婚之登記，為民法第一千零五十條所明定，是
    兩願離婚，須具備書面，二人以上證人之簽名及辦理離婚戶籍登記三項要件，始
    生效力，本件應審酌者，厥為兩造之協議離婚是否具備形式及生效要件：
（一）按民法第一千零五十條所謂二人以上證人之簽名，固不限於作成離婚證書時為
      之，亦不限於協議離婚時在場之人，始得為證人，然究難謂非親見或親聞雙方
      當事人確有離婚真意之人，亦得為證人（最高法院六十八年台上字第三七九二
      號判例意旨參照），則兩願離婚之證人自須對於離婚之協議在場聞見，或知悉
      當事人間有離婚之協議，始足當之，是如配偶之一方持離婚協議書向證人請求
      簽名時，他方業經表示同意離婚，證人並已知悉當事人間有離婚之協議，而於
      兩願離婚之證書上簽名，自不能謂不備法定要件。本件兩造離婚協議書上證人
      簡上朋、邱牡丹於本院審理時，經本院兩次隔離訊問結果，均證稱：九十二年
      七月五日伊二人先至被告住處，之後原告亦至被告住處，於言談中原告有向伊
      二人提及兩造因個性不合，要離婚一事，當時被告亦在現場，及當日原告離開
      後，被告即請求伊二人當離婚證人，並於隔日持離婚協議書請求伊二人簽名等
      語，故被告持離婚協議書向二位證人請求簽名時，原告前已表示離婚之意思，
      且證人簡上朋、邱牡丹亦確有在場聽聞，後並應被告要求在離婚協議書上簽名
      為證人，對於兩造有離婚之真意，甚為明瞭始簽名為證人，此與最高法六十九
      年度第十次民事庭會議決議所稱：如配偶之一方持離婚協議書向證人請求簽名
      時，他方尚未表示同意離婚，證人自不知他方之意思，即不能證明雙方已有離
      婚之協議，是證人縱有簽名，仍不能謂已備法定要件而生離婚之效力等情，尚
      屬有間，是本件兩造離婚之證人，符合民法第一千零五十條所謂二人以上證人
      之要件，至為顯然。又簡上朋、邱牡丹二人於原告表示離婚意思時，雖尚不知
      曉渠等將擔任兩造之離婚證人，然渠等於簽名時，既有見聞兩造離婚真意，揆
      諸前開說明，自不影響渠等擔任離婚證人之要件。
（二）次按兩願離婚書據關於證人之蓋章，依民法第一千零五十條之規定，既未限定
      須與書據作成同時為之，則證人某某等之名章，縱為離婚書據作成後聲請登記
      前所加蓋，亦不得執是而指為與法定方式不合（最高法院四十二年台上字第一
      ○○一號判例意旨參照）。換言之，兩願離婚書據關於證人之蓋章或簽名，於
      書據作成同時，或先後為之，亦不得執是而指為與法定方式不合。是證人簡上
      朋、邱牡丹二人雖於原告在九十二年七月十五日簽署離婚協議書時不在場，但
      渠等了解兩造要離婚之事，並已簽名蓋章於離婚協議書，縱其簽名蓋章在原告
      簽署之前，亦為適格之證人，則兩造離婚有效。又兩願離婚，須具備書面，二
      人以上證人之簽名及辦理離婚戶籍登記三項要件，始生效力，已如前述，考其
      目的之一乃在使雙方當事人於書立兩願離婚書後，至辦理離婚戶籍登記前，能
      有進一步冷靜思考之緩衝時間，是離婚當事人自訂立離婚書面起，至向戶政機
      關為離婚登記時，常需視當事人事前準備妥善與否，而花費不同之時日，本件
      兩造於九十二年七月五日協議離婚，於七月六日請求證人於書面簽名，至七月
      十五日原告始於離婚協議書簽名，兩造並向戶政機關為離婚登記，姑不論被告
      抗辯係因兩造時間未能配合，致協議後十日始辦理離婚登記一情，是否真實，
      然由兩造協議離婚至完成離婚登記，前後所花費之時間僅十一日，及兩造於九
      十二年七月五日協議後，至七月十五日即逕自戶政機關辦理離婚登記觀之，尚
      難認原告於九十二年七月十五日在戶政機關所為之簽署，係兩造重新為離婚之
      協議，是原告主張證人縱於九十二年七月五日見聞原告表示離婚之真意，然因
      未獲原告決意簽名完成法定要件，致該次之協議離婚無效，及兩造雖於九十二
      年七月十五日簽署離婚時，然因二位證人當時並未在場見聞，致第二次協議離
      婚亦未具備法定要件而無效云云，顯係將兩造單一之離婚過程，割裂視之，核
      與前開說明尚有違誤，不足憑採。
（三）至於兩造戶籍登記記事欄內所載兩造離婚日期及離婚協議書上所載日期，雖均
      為九十二年七月十五日，然此乃係戶政機關根據兩造前往辦理離婚登記之日期
      ，而登錄為兩造離婚之日期所致，蓋如前所述，兩願離婚，須至辦妥離婚戶籍
      登記，始生效力，故不論兩造離婚之合意，究係於辦理離婚登記之日或之前形
      成，戶政機關均係以該日為兩造離婚日期，故原告主張由兩造戶籍登記記事欄
      所載兩造離婚日期及離婚協議書上所載日期，足認兩造於九十二年七月十五日
      始為離婚之合意，尚屬誤會。
五、綜上所述，兩造之協議離婚，既有離婚之合意，並作成離婚協議書，經由證人簡
    上朋、邱牡丹二人於離婚協議書上簽名為證，復已辦妥離婚登記，兩造離婚已符
    合民法第一千零五十條規定之離婚要件，故兩造之婚姻關係自訂立離婚協議書，
    並向戶政機關為離婚登記之日起已歸消滅，其離婚已生效力，原告主張該協議離
    婚無效，自不足採。從而，原告請求確認兩造間之婚姻關係存在，非有理由，不
    應准許。
六、本件事證已臻明確，兩造其餘陳述及攻擊防禦方法，經審酌核與判決結果不生影
    響，不再一一論述，附此敘明。
七、據上論結，本件原告之訴為無理由，依民事訴訟法第七十八條，判決如主文。
中　　　華　　　民　　　國　　九十三　　年　　　一　　　月　　二十八　　日
                              臺灣臺中地方法院家事法庭
~B法　　　官　楊國精
右為正本係照原本作成。
如對本判決上訴，須於判決送達後二十日內，向本院提出上訴狀，同時表明上訴理由
（須附繕本）。
中　　　華　　　民　　　國　　九十三　　年　　　一　　　月　　二十八　　日
~B法院書記官
